---
title: "Aprendizaje No Supervisado. La Maratón de Tokyo 2025."
author:
  - "Alba Martínez de la Hermosa"
  - "Alonso González Romero"
  - "Daniel López Paredes"
date: "2025-11-16"
format: 
  html:
    css: style.css
    title-block-banner: true
    embed-resources: true
    self-contained: true
toc: true
toc-depth: 2
number-sections: true
lang: es
keywords: ["maratón", "análisis de datos", "Tokyo"]
abstract: "Por realizar"
execute: 
  warning: false
---

# Importacion de librerías y datos
```{r}
#| label: carga-librerias
#| include: false


# Importo el df de resultadosTokyo tras el EDA realizado:
resultadosTokyo2025 <- readRDS("resultadosTokyo2025.rds")

# Importo las librerías necesarias:
source("librerias.R")
```

# Análisis de Componentes Principales

El **Análisis de Componentes Principales (PCA, por sus siglas en inglés *Principal Component Analysis*)** es una técnica de reducción de dimensionalidad no supervisada que transforma un conjunto de variables correlacionadas en un conjunto más pequeño de variables no correlacionadas llamadas **componentes principales**. 

## PCA sobre ritmos de carrera a través de los parciales

En esta sección se realiza un Análisis de Componentes Principales (PCA) centrado específicamente en la categoría **Élite**. Dado que el objetivo es analizar la *estructura del ritmo* y la estrategia de carrera más que la velocidad pura, se han transformado los datos originales siguiendo estos pasos:

1.  **Cálculo de tiempos netos por segmento:** Partimos de los tiempos parciales acumulados (*splits*) registrados al paso de cada punto de control. Para aislar el rendimiento en cada fase, calculamos la duración neta de cada tramo restando al tiempo acumulado actual el del parcial anterior (por ejemplo, $parcial_{10k} - parcial_{5k}$). De esta forma obtenemos cuánto tardó el atleta en recorrer cada bloque de 5km y el tramo final de 2.195km a meta.

2.  **Cálculo del esfuerzo relativo (Porcentaje):** Con los tiempos netos ya calculados, dividimos la duración de cada segmento por el **tiempo oficial total** del atleta. Esta transformación convierte los valores absolutos en un **porcentaje de distribución de tiempo**. 

3.  **Estandarización:** Finalmente, y como requisito previo para el PCA, procedemos a **estandarizar** las variables resultantes. Esto asegura que todos los segmentos tengan la misma importancia en el análisis, evitando que la diferencia de magnitud entre los tramos de 5km y el tramo final (más corto) distorsione los componentes principales.

### Preparación de datos

```{r}
# Filtrar por categoría Élite
elite <- resultadosTokyo2025 %>%
  filter(categoria == "Élite")

# Calcular parciales reales (tiempos de cada segmento)
elite <- elite %>%
  mutate(
    seg_0_5 = parcial_5km,
    seg_5_10 = parcial_10km - parcial_5km,
    seg_10_15 = parcial_15km - parcial_10km,
    seg_15_20 = parcial_20km - parcial_15km,
    seg_20_25 = parcial_25km - parcial_20km,
    seg_25_30 = parcial_30km - parcial_25km,
    seg_30_35 = parcial_35km - parcial_30km,
    seg_35_40 = parcial_40km - parcial_35km,
    seg_40_meta = tiempo_oficial - parcial_40km
  )

# Normalizar por tiempo oficial (porcentaje de tiempo en cada segmento)
elite <- elite %>%
  mutate(
    rel_seg_0_5 = seg_0_5 / tiempo_oficial,
    rel_seg_5_10 = seg_5_10 / tiempo_oficial,
    rel_seg_10_15 = seg_10_15 / tiempo_oficial,
    rel_seg_15_20 = seg_15_20 / tiempo_oficial,
    rel_seg_20_25 = seg_20_25 / tiempo_oficial,
    rel_seg_25_30 = seg_25_30 / tiempo_oficial,
    rel_seg_30_35 = seg_30_35 / tiempo_oficial,
    rel_seg_35_40 = seg_35_40 / tiempo_oficial,
    rel_seg_40_meta = seg_40_meta / tiempo_oficial
  )

# Seleccionar solo las variables para PCA
elite_pca_data <- elite %>%
  dplyr::select(Nombre, Genero, estrategia, starts_with("rel_seg_")) %>%
  na.omit()

cat("✓ Datos preparados para categoría Élite\n")
cat("✓ Número de corredores:", nrow(elite_pca_data), "\n")
cat("✓ Variables:", ncol(elite_pca_data) - 3, "segmentos normalizados\n")
```

### Análisis de Componentes Principales

```{r}
# Realizar PCA (sin incluir las columnas Nombre, Genero, Estrategia)
pca_elite <- prcomp(elite_pca_data[, -c(1:3)], center = TRUE, scale. = TRUE)

# Resumen
cat("\n=== RESUMEN PCA - ÉLITE ===\n")
print(summary(pca_elite))

# Autovalores
autovalores_elite <- pca_elite$sdev^2
cat("\n=== AUTOVALORES ===\n")
print(autovalores_elite)

# Varianza explicada
var_explicada <- round(autovalores_elite / sum(autovalores_elite) * 100, 2)
cat("\n=== VARIANZA EXPLICADA POR COMPONENTE (%) ===\n")
print(var_explicada)

# Varianza acumulada
var_acum_elite <- cumsum(var_explicada)
cat("\n=== VARIANZA ACUMULADA (%) ===\n")
print(var_acum_elite)
```

Observamos que, con las 2 primeras componentes principales, se explica un 82.65% de la varianza total, lo que indica que estas dos componentes capturan la mayor parte de la información contenida en los datos originales.

### Autovectores (Loadings)

A continuación, visualizamos los autovectores (loadings) correspondientes a las dos primeras componentes principales:

```{r}
cat("=== AUTOVECTORES - PC1 y PC2 ===\n")
print(pca_elite$rotation[, 1:2])
```

### Interpretación de las Componentes Principales

El análisis de los *loadings* (pesos) nos permite traducir las matemáticas a una narrativa de carrera. Dado que las variables son **porcentajes del tiempo total**, un valor alto en esta variable indica que el atleta fue comparativamente más lento en ese tramo (invirtió más cuota de su tiempo total).

#### 1. PC1: Evaluando el Comienzo vs Fin. 

Esta componente explica la mayor varianza y muestra un cambio de signo claro: cargas **negativas** hasta el km 20 y **positivas** (y crecientes) desde el km 25 hasta la meta. Contrapone el desgaste de la primera mitad contra la segunda.

* **PC1 Bajo ($< 0$) $\rightarrow$ *Estrategia Uniforme o Negative*:**
    * El atleta invirtió tiempos muy parecidos o incluso menos en la segunda mitad que en la primera. Cuanto más negativo sea el valor, más fuerte fue el final en comparación al inicio.
    
* **PC1 Alto ($> 0$) $\rightarrow$ *Decadencia o "Pinchazo"***:
    * El atleta invirtió excesivo tiempo en los tramos finales. Salió por encima de sus posibilidades y el ritmo cayó drásticamente.
    * **¿Quién está aquí?** Corredores que "explotan", atletas de élite con mala estrategia y, en ocasiones, **liebres** que completan la carrera a trote tras cumplir su labor de marcar ritmo hasta el km 30.

* **PC1 cercano a 0 $\rightarrow$ *Ligera Fatiga*:**
    * El atleta mantuvo un ritmo bastante equilibrado entre ambas mitades, pudiendo tener una ligera caída en la segunda mitad, pero sin grandes diferencias.

#### 2. PC2: El Eje del "Muro" (Consistencia en el Centro de la Carrera)
Esta componente presenta una forma de "U" invertida. Aquí, el valor ideal para un atleta que busca maximizar rendimiento suele estar **cerca de 0** (equilibrio). Los extremos indican descompensaciones en la distribución del esfuerzo.

* **PC2 Alto ($> 0$) $\rightarrow$ *Crisis en el Muro* (Perfil Cóncavo):**
    * El atleta perdió mucho tiempo relativo en la zona crítica (20-35km).
    * **Interpretación:** Sufrió una crisis a mitad de carrera pero logró mantener una salida y llegada dignas en comparación a su bajón central.

* **PC2 Bajo ($< 0$) $\rightarrow$ *Sobre-esfuerzo Central* (Perfil Convexo):**
    * El atleta corrió mucho más rápido en el tramo medio (15-30km) que en su salida y su llegada.
    * **Interpretación:** Indica una estrategia de riesgo en la parte central. El atleta pudo haber salido reservando, **apretó excesivamente en el medio maratón** (quizás intentando recuperar tiempo o seguir un grupo más rápido) y terminó pagando el esfuerzo con una caída de ritmo al final.

* **PC2 centrado en 0 $\rightarrow$ *Ritmo Consistente*:**
    * El atleta mantuvo una distribución equilibrada del esfuerzo a lo largo de la carrera, sin picos ni valles pronunciados.



:::{.callout-important}
**Nota sobre Ritmo Relativo vs. Absoluto**
Es crucial recordar que el PCA analiza la **distribución del esfuerzo**, no la velocidad pura:
1.  Un atleta puede ser lento en tiempo total pero tener un **PC1 bajo** (perfil ganador) si gestionó bien su energía y acabó fuerte.
2.  Un atleta élite puede ganar la carrera pero tener un **PC1 alto** si su estrategia fue arriesgada y terminó sufriendo los últimos kilómetros para mantener la posición.
:::



### Resultados obtenidos

Vamos a visualizar los resultados del PCA para los 10 mejores corredores de la categoría Élite, comparándolos con la estrategia que clasificamos en el EDA (Negativa, Positiva, Uniforme, Variable):

```{r}
# Preparar datos para graficar
scores_elite <- as.data.frame(pca_elite$x[, 1:2])
scores_elite$Nombre <- elite_pca_data$Nombre
scores_elite$Genero <- elite_pca_data$Genero
scores_elite$estrategia <- elite_pca_data$estrategia

# Mostrar algunos valores
cat("\n=== PRIMEROS 10 CORREDORES EN ESPACIO PC1-PC2 ===\n")
print(head(scores_elite, 10))
```

Al analizar esta tabla, observamos una correlación clara entre las coordenadas del PCA y nuestra etiqueta de estrategia:

1. Uniformidad y PC1: Los corredores etiquetados como "Uniforme" presentan los valores más bajos en PC1 (generalmente inferiores a -1.7). Esto confirma que, matemáticamente, la mayor eficiencia en el tiempo total se corresponde con una gestión de carrera donde la segunda mitad es, como mínimo, igual de rápida que la primera. (PC1 negativo).

2. Estrategia positiva y PC1: Los corredores con valores más altos (cercanos a 0 o ligeramente superiores) coinciden con la etiqueta "Positiva".

En cuanto al comportamiento de la PC2, es notable que para estos 10 primeros clasificados, la PC2 oscila en valores muy cercanos a 0, indicando que:

1. Los corredores con estrategia uniforme mantuvieron una distribución del esfuerzo constante durante la carrera, no hubo picos ni valles significativos. 

2. Los corredores con estrategia positiva pero PC2 neutro sugiere que su pérdida de rendimiento no fue culpa del "muro" de los 30km, si no más bien una decadencia gradual o concentrada en los tramos finales.



::: {.callout-important} 
**Matiz sobre la Diversidad de la Estrategia Positiva**

Es crucial entender que la etiqueta categórica "Positiva" agrupa comportamientos que el PCA separa: 

- Un corredor puede tener estrategia positiva por caer su rendimiento solo al final. En este caso, PC1 sube, pero PC2 se mantiene neutro. 
- Otro corredor puede tener una estrategia psoitiva por una caída en el centro de la carrera (20-35km), lo que elevaría tanto PC1 como PC2.

La consistencia de nuestra interpretación radica en que el PCA nos ofrece una resolución mayor para entender más a fondo las estrategias llevadas a cabo.
:::


#### Gráfico estático con ggplot2

A continuación, ampliamos este análisis a todos los corredores de la categoría Élite. en el siguiente gráfico, diferenciamos por forma la estrategia heurística (calculada en el EDA) y por color el género, proyectados sobre el mapa del PCA:

```{r}
# Gráfica estática básica
ggplot(
  scores_elite,
  aes(x = PC1, y = PC2, color = Genero, shape = estrategia)
) +
  geom_point(size = 4, alpha = 0.7) +
  labs(
    title = "PCA - Categoría Élite (por Género y Estrategia)",
    x = paste0("PC1 (", var_explicada[1], "%)"),
    y = paste0("PC2 (", var_explicada[2], "%)"),
    color = "Género",
    shape = "Estrategia"
  ) +
  scale_color_manual(values = c("Men" = "#1976D2", "Women" = "#E91E63")) +
  theme_minimal(base_size = 12) +
  theme(
    plot.title = element_text(face = "bold", size = 14, hjust = 0.5),
    panel.grid.major = element_line(color = "gray90"),
    panel.grid.minor = element_blank(),
    legend.position = "right"
  )
```


### Interpretación de los Gráficos

Al visualizar la distribución de los atletas, observamos un patrón de "embudo" que confirma una teoría sobre el rendimiento en maratón: a medida que nos alejamos de la estrategia óptima, la variabilidad de comportamientos se dispara. 

1. La zona ideal (PC1 < -1.7, PC2 cerca de 0): Observamos un grupo de corredores denso y compaacto alrededor de estos valores. Todos ellos fueron clasificados por nuestra heurística como "Uniformes". 

2. El caso atípico (Outlier): Se puede observar a una corredora con un valor de PC1 negativo junto con un valor de PC2 también muy negativo. Esto indica una estrategia de progresión muy radical, saliendo muy conservadora para luego acelerar mucho en el tramo final.

3. La Dispersión del "Fallo": A medida que avanzamos hacia la derecha, el grafico se abre verticalmente. Aquí es donde nuestra clasificación heurística etiqueta a los corredores como "Positivos". En este caso, el PCA nos desvela dos tipos de estrategias:

  - Los del "muro": con PC2 alto, sufrieron en el centro de la carrera. Aquí la estrategia "Positiva" se debe a un agotamiento temprano.
  - Las "explosiones finales": con PC2 bajo, sufrieron al final. Aquí la estrategia "Positiva" se debe a que, corrieron el tramo medio mucho más rápido que el inicio, pero pagaron ese sobre-esfuerzon con una caída drástica al final.


En el siguiente apartado de Clustering se profundizará más en el significado de los valores de PC1 y PC2 en relación a la estrategia.

### Respondiendo preguntas del EDA: ¿En qué momento o momentos hay un cambio notable en el ritmo de los atletas?

El Análisis de Componentes Principales nos permite responder con precisión matemática a una de las preguntas claves formuladas durante el análisis exploratorio. 

Gracias a la interpretación conjunta de PC1 y PC2, se puede determinar en qué tramo de la carrera se produjo un cambio significativo en el rendimiento del atleta (si es que hubo alguno). Los puntos clave donde hay cambios notables son: 

1. **Tramo Central (20-35km):** Un valor alto en PC2 indica que el atleta experimentó una caída significativa en su rendimiento durante este tramo. Esto sugiere que el "muro" de la maratón, típicamente asociado con la fatiga acumulada, tuvo un impacto considerable en su ritmo.

2. **Tramo Final (35km hasta meta):** Un valor muy bajo en PC2 indica que el atleta mantuvo un ritmo fuerte en el centro de la carrera pero sufrió una caída pronunciada en los últimos kilómetros.

3. **Segunda parte (mitad-final):** Un valor alto en PC1 indica que el atleta tuvo una caída generalizada en la segunda mitad de la carrera, afectando tanto al tramo central como al final.


--------------------
# Clustering

El **Clustering** es una técnica de aprendizaje automático no supervisado que tiene como objetivo dividir un conjunto de datos en grupos (clústeres) de tal manera que los elementos dentro de un mismo grupo sean altamente similares entre sí, mientras que los de grupos diferentes sean lo más distintos posible.

Para este estudio utilizaremos el algoritmo **K-Means**, uno de los métodos particionales más robustos y eficientes. Este algoritmo funciona iterativamente asignando cada atleta al "centroide" más cercano y recalculando la posición de estos centros hasta que los grupos se estabilizan geométricamente.

## Estrategia de Clustering Dirigido: Detección de Subgrupos

El análisis previo mediante Componentes Principales (PCA) reveló una limitación en nuestra clasificación heurística inicial. Si bien etiquetamos a la mayoría de los atletas Élite como "Uniforme" o "Positiva", la proyección en el espacio **PC1-PC2** demostró que estas categorías son demasiado amplias y esconden comportamientos muy dispares:

1.  **Heterogeneidad en la Estrategia Positiva:** Los datos muestran que la "pérdida de rendimiento" no es única. Hay distintas formas de "conseguir" una estrategia positiva.

2.  **Matices en la Uniformidad:** De igual forma, el grupo "Uniforme" agrupa tanto a corredores con ritmo matemático constante como a aquellos que ejecutan un ligero *Negative Split* (de menos a más).

Por ello, en esta sección aplicaremos un **Clustering Dirigido**. En lugar de mezclar a toda la población, aplicaremos K-Means específicamente **dentro** de cada grupo estratégico original. El objetivo es detectar automáticamente los **sub-patrones de comportamiento**.

```{r}
clustering_dirigido <- scores_elite

# Inicializar columna para guardar clusters finales
clustering_dirigido$cluster_final <- NA

# Lista de estrategias a analizar
estrategias <- unique(clustering_dirigido$estrategia)

set.seed(123)  # reproducibilidad

for (estr in estrategias) {
  
  # 1. Subconjunto de atletas con la estrategia
  sub <- clustering_dirigido %>% filter(estrategia == estr)
  pcs <- sub %>% dplyr::select(PC1, PC2)
  
  # 2. Escalar los datos
  pcs_scaled <- scale(pcs)
  
  # 3. Decidir el número óptimo de clusters con NbClust
  # Se usa entre 2 y 6 clusters (ajustable según tamaño del subgrupo)
  if(nrow(sub) >= 3) {  # NbClust necesita al menos 3 puntos
    nc <- NbClust(pcs_scaled, distance = "euclidean", min.nc = 2, max.nc = min(6, nrow(sub)), method = "kmeans")
    # La moda de los mejores números de clusters sugeridos
    k_opt <- as.numeric(names(sort(table(nc$Best.nc[1,]), decreasing = TRUE)[1]))
  } else {
    k_opt <- 1  # si hay menos de 3 atletas, solo un cluster
  }
  
  message(paste("Estrategia:", estr, "- k óptimo =", k_opt))
  
  # 4. K-means con k_opt
  km <- kmeans(pcs_scaled, centers = k_opt, nstart = 50)
  
  # 5. Guardar clusters en el dataframe original
  clustering_dirigido$cluster_final[clustering_dirigido$estrategia == estr] <- 
    paste0(estr, "_", km$cluster)
}

# Ver los primeros resultados
DT::datatable(
  clustering_dirigido,
  options = list(
    pageLength = 10,      # nº filas por página
    lengthMenu = c(5,10,20,50)  # opciones de paginación
  ),
  rownames = FALSE
)

# Definir el orden de los clusters
orden_clusters <- c("Uniforme_1", "Uniforme_2", "Positiva_1", "Positiva_2", "Positiva_3", "Positiva_4")

# Convertir cluster_final a factor con etiquetas correctas
clustering_dirigido <- clustering_dirigido %>%
  mutate(cluster_final = factor(cluster_final, levels = orden_clusters))


# --- Visualización ---
fviz_cluster(
  list(
    data = clustering_dirigido %>% dplyr::select(PC1, PC2),
    cluster = clustering_dirigido$cluster_final
  ),
  geom = "point",
  ellipse.type = "convex",
  palette = "Viridis",
  ggtheme = theme_minimal()
)
```

Al aplicar el clustering dirigido, hemos identificado 6 perfiles distintos de corredores. Basándonos en los índices de validación interna (Hubert y D index), la varianza de los datos sugirió dividir la estrategia Uniforme en 2 subgrupos y la Positiva en 4 subgrupos.

Sin embargo, la visualización revela una limitación estructural: al haber forzado la división inicial por la etiqueta heurística ("Uniforme" vs "Positiva"), hemos creado fronteras artificiales.

Se observa que existen atletas en los grupos limítrofes (especialmente entre Positiva_4, Uniforme_2 y Uniforme_1) que geométricamente están más cerca de un cluster "vecino" de distinta categoría que de su propio centroide asignado. Es decir, hay atletas etiquetados como "Positivos" que matemáticamente se comportan como "Uniformes" (y viceversa), pero el algoritmo no pudo agruparlos correctamente por la restricción de su categoría "madre".

Para corregir esto y obtener una clasificación fiel a la realidad matemática, procedemos a recalcular la pertenencia. Calcularemos los centroides (punto medio) de los 6 grupos hallados y reasignaremos a cada atleta al grupo cuyo centroide esté geométricamente más cerca, independientemente de su etiqueta inicial.

```{r}
#| label: correccion-centroides
#| message: false
#| warning: false
#| fig-cap: "Clustering Final Corregido: Reasignación por Proximidad al Centroide"

# 1. Calcular los centroides de los clusters actuales
centroides <- clustering_dirigido %>%
  group_by(cluster_final) %>%
  summarise(
    PC1_cent = mean(PC1),
    PC2_cent = mean(PC2),
    .groups = 'drop'
  )

# 2. Función para encontrar el cluster más cercano (Distancia Euclidiana)
obtener_cluster_mas_cercano <- function(x, y, df_cent) {
  distancias <- sqrt((df_cent$PC1_cent - x)^2 + (df_cent$PC2_cent - y)^2)
  # Devolver el nombre del cluster con la distancia mínima
  return(df_cent$cluster_final[which.min(distancias)])
}

# 3. Aplicar la reasignación a cada atleta
clustering_final <- clustering_dirigido %>%
  rowwise() %>%
  mutate(
    # Nuevo cluster basado en pura matemática
    cluster_final_2 = obtener_cluster_mas_cercano(PC1, PC2, centroides),
    
    # Detectar si ha habido cambio de grupo respecto al asignado en el paso dirigido
    cambio_grupo = ifelse(cluster_final != cluster_final_2, "Si", "No"),
    
    # Detectar si el cambio implica un cambio de Estrategia Madre (ej: de Positiva a Uniforme)
    # Extraemos la palabra antes del guion bajo
    estrategia_original_base = str_split(cluster_final, "_")[[1]][1],
    estrategia_nueva_base = str_split(cluster_final_2, "_")[[1]][1],
    cambio_categoria_madre = ifelse(estrategia_original_base != estrategia_nueva_base, "Si", "No")
  ) %>%
  ungroup()

# Mostrar resumen de cambios
cat("Resumen de Reasignaciones:\n")
print(table(Original = clustering_final$cluster_final, Nuevo = clustering_final$cluster_final_2))

cat("\nTotal de atletas reclasificados de estrategia:", sum(clustering_final$cambio_categoria_madre == "Si"))

# --- Visualización Final Corregida ---
fviz_cluster(
  list(
    data = clustering_final %>% dplyr::select(PC1, PC2),
    cluster = clustering_final$cluster_final_2
  ),
  geom = "point",
  ellipse.type = "convex", # Muestra las áreas reales de influencia
  palette = "jco",
  ggtheme = theme_minimal(),
  main = "Distribución Final de Perfiles (Post-Corrección)",
  subtitle = "Clasificación basada en distancia a centroides"
) +
  labs(x = "PC1 (Gestión Energía)", y = "PC2 (Consistencia Central)")
```


Obsevamos que 12 atletas categorizados inicialmente como "Positivos" o "Uniformes", han sido reclasificados en el grupo opuesto tras la corrección matemática. Esto confirma que la clasificación heurística inicial funcionaba bien para casos claros, pero el algoritmo de clustering dirigido ha sido capaz de detectar y corregir ese grupo de atletas limítrofes donde la regla de decisión no era tan evidente.

Además, en el gráfico las áreas de los clusters ahora son compactas y no se solapan, respetando la naturaleza inicial de los datos. 


A continuación se profundiza paso a paso en el significado y utilidad de cada cluster.

## Resultados obtenidos

En la siguiente tabla se resume la cantidad de atletas que hay en cada cluster:

```{r}
# Número de atletas en cada cluster
clustering_dirigido <- clustering_final
tabla_resumen <- clustering_dirigido %>%
  group_by(cluster_final_2) %>%
  summarise(num_atletas = n()) %>%
  arrange(factor(cluster_final_2, levels = c("Uniforme_1", "Uniforme_2", "Positiva_1", "Positiva_2", "Positiva_3", "Positiva_4")))
tabla_resumen
```

Se comprueba que en la élite, la mayoría de atletas (75 de 92) se reparten entre los clusters "Uniforme_1", "Uniforme_2" y "Positiva_4". En la visualización, son los más centrados en el eje Y y los más centrados y tendientes a la izquierda de la gráfica en el eje X.

Con el fin de complementar la visualización y facilitar la interpretación, se procede a dibujar una tabla en la que los atletas tengan asociados su nombre, género, edad, tiempo oficial, valores de PC1 y PC2 y cluster al que pertenecen:

```{r}
# Definir el orden de la tabla
orden_clusters <- c("Uniforme_1", "Uniforme_2", "Positiva_1", "Positiva_2", "Positiva_3", "Positiva_4")
# Convertir a factor
clustering_dirigido <- clustering_dirigido %>%
  mutate(cluster_final_2 = factor(cluster_final_2, levels = orden_clusters))

tabla_atletas <- clustering_dirigido %>%
  arrange(cluster_final_2) %>%
  dplyr::select(cluster_final_2, Nombre, Genero, PC1, PC2) %>%
  left_join(
    elite %>% dplyr::select(Nombre, tiempo_oficial, Edad),
    by = "Nombre"
  )

# Reorganizar tabla
DT::datatable(
  tabla_atletas %>%
    arrange(tiempo_oficial) %>% # Ordenar por tiempo_oficial ascendente
    dplyr::select(Nombre, Genero, Edad, PC1, PC2, tiempo_oficial, cluster_final_2), # reorganizar columnas
  options = list(
    pageLength = 10,      # nº filas por página
    lengthMenu = c(5,10,20,50)  # opciones de paginación
  ),
  rownames = FALSE
)
```

Tras ello, vamos a interpretar cada uno de los clusters obtenidos en términos deportivos. Para ello, vamos a ver qué valores toman los centroides de cada cluster en las dos componentes principales:

```{r}
centroides <- clustering_dirigido %>%
  group_by(cluster_final_2) %>%
  summarise(
    PC1_cent = mean(PC1),
    PC2_cent = mean(PC2),
    .groups = 'drop'
  )

cat("\n=== CENTROIDES DE CADA CLUSTER ===\n")
print(centroides)
```

Con los valores de los centroides y la interpretación previa de las componentes principales, podemos describir cada cluster de la siguiente manera:

- **Uniforme_1** (PC1:-2.30, PC2: -0.153): Atletas que tuvieron un ritmo crucero constante durante toda la carrera, dosificando fuerzas, lo que les permitió mantener un ritmo sin variaciones significativas.

- **Uniforme_2** (PC1: -0.08, PC2: 1.75):  En el cluster "Uniforme 2" conviven distintos tipos de atletas, que llevaron un ritmo estable con ligeras variaciones, bien solo en el final, desde el centro hasta el final, o desde el centro y mejorando un poco en el final. En cualquier caso, la característica común es que no hubo grandes picos de fatiga y el ritmo fue bastante uniforme.

- **Positiva_4** (PC1: 0.53, PC2: -0.96): Atletas que intentaron seguir un ritmo fuerte en la primera parte de la carrera, pero la fatiga empezó a aparecer a partir del tramo medio, lo que les llevó a perder ritmo progresivamente hasta el final.

- **Positiva_2** (PC1: 2.52, PC2: -3.73): Son corredores donde, la segunda parte de la carrera fue significativamente más lenta, pero observando el valor tomado por PC2, realizaron un tramo medio de la prueba por encima de sus posibilidades, pagándolo en el tramo final de la prueba.

- **Positiva_3** (PC1: 2.63, PC2: 3.37): Son corredores completamente opuestos en PC2 al grupo anterior. Mientras que comparten la característica de hacer la segunda mitad de la prueba más lenta, en este caso la bajada de rendimiento se produce en el centro de la carrera, se hundieron en "el Muro". 

- **Positiva_1** (PC1: 4.11, PC2: -0.23): Son corredores que tuvieron una bajada de rendimiento muy grande en la segunda mitad de la carrera. En este caso, el valor de PC2 cercano a 0 indica que la bajada fue progresiva desde el centro hasta el final, sin picos ni valles significativos. Esta estrategia correspondería con una estrategia positiva muy agresiva.


## Comprobación de consistencia

Para comprobar que esta interpretación de los clusters es consistente con los porcentajes de tiempo relativo que realmente presentan los atletas en los diferentes segmentos de la carrera se exponen a continuación una gráfica y una tabla ordenando estos datos:

```{r}
# --- 1) Definir columnas de segmentos ---
segment_cols <- grep("^rel_seg_", colnames(elite_pca_data), value = TRUE)
segment_cols <- setdiff(segment_cols, "rel_seg_40_meta")   # Excluir
segment_cols_order <- c(
  "rel_seg_0_5",
  "rel_seg_5_10",
  "rel_seg_10_15",
  "rel_seg_15_20",
  "rel_seg_20_25",
  "rel_seg_25_30",
  "rel_seg_30_35",
  "rel_seg_35_40"
)

# --- 2) Calcular centroides ---
centroides <- clustering_final %>%
  group_by(cluster_final_2) %>%
  summarise(
    PC1_centro = mean(PC1, na.rm = TRUE),
    PC2_centro = mean(PC2, na.rm = TRUE)
  )

# --- 3) Curvas medias por cluster ---
medias_cluster <- elite_pca_data %>%
  left_join(clustering_final %>% dplyr::select(Nombre, cluster_final_2), by = "Nombre") %>%
  group_by(cluster_final_2) %>%
  summarise(across(all_of(segment_cols), mean, na.rm = TRUE)) %>%
  pivot_longer(cols = -cluster_final_2, names_to = "segmento", values_to = "media")

medias_cluster$segmento <- factor(medias_cluster$segmento, levels = segment_cols_order)

# --- 4) Graficar curvas medias ---
p1 <- ggplot(medias_cluster,
             aes(x = segmento, y = media, color = cluster_final_2, group = cluster_final_2)) +
  geom_line(size = 1.1) +
  geom_point(size = 2) +
  labs(x = "Segmento (km)", y = "Tiempo relativo medio", color = "Cluster") +
  theme_minimal() +
  theme(axis.text.x = element_text(angle = 45, hjust = 1))

ggplotly(p1) %>%
  layout(hovermode = "closest",
         legend = list(title = list(text = "Cluster")))

# --- 6) Tabla resumen por cluster ---
tabla_resumen_segmentos <- medias_cluster %>%
  pivot_wider(names_from = segmento, values_from = media)

tabla_resumen_segmentos %>%
  kable() %>%
  kable_styling(full_width = FALSE, bootstrap_options = c("striped", "hover"))
```

En la gráfica y la tabla se corrobora lo que ya se descrbía con el clustering en base a la PCA:

-  La gráfica del cluster "Uniforme_1" es la más estable y la diferencia entre el porcentaje de tiempo del inicio y el final no es grande.
- El cluster "Uniforme_2" presenta una diferencia de porcentajes mayor y una gráfica que aumenta de manera más progresiva a lo largo de la maratón en comparación con el cluster "Uniforme_1".
- La línea del cluster "Positiva_1" aumenta de forma exponencial a partir del segmento 20-25 hasta el final.
- La línea del cluster "Positiva_2" sube a partir del tramo 25-30, generando un pico en el último segmento de prueba.
- En el cluster "Positiva_3" se puede ver como el porcentaje de tiempo aumenta en gran medida en el segmento de 25-30km y luego disminuye ligeramente hasta el final. 
- La línea de "Positiva_4" observa una fatiga a partir de la segunda mitad de la prueba, progresiva.

Los clusters que mayor diferencia de porcentajes tienen son "Positiva_1" y "Positiva_2".


:::{.callout-note} 
**La "Zona de Transición": Uniforme_2 y Positiva_4**

Es fundamental destacar la relación de proximidad entre los clústeres Uniforme_2 y Positiva_4.

Mientras que el grupo Uniforme_1 representa la excelencia ideal (acabar igual de rápido de lo que se empieza), estos dos grupos intermedios representan la realidad fisiológica de la competición:

- Uniforme_2 (Resiliencia): Atletas que experimentaron variabilidad pero lograron estabilizarse para no perder la etiqueta de "ritmo constante". Están en el límite de la estrategia Uniforme y Positiva.

- Positiva_4 (Fatiga Natural): Atletas cuya estrategia fue correcta, pero que no pudieron evitar la degradación natural del ritmo en los kilómetros finales.

Ambos grupos conforman la frontera difusa entre las categorías "madre". 

:::

## Implicaciones prácticas

Conociendo los diferentes clusters que existen en función de la estrategia surgen tres preguntas:

- ¿Qué cluster tiene más atletas que acaban en las mejores posiciones de la clasificación global?

```{r}
N_top <- 10   # número de atletas a mostrar

# 1) Ordenar resultados para obtener posición global real
resultadosTokyo2025 <- resultadosTokyo2025 %>%
  arrange(tiempo_oficial) %>%
  mutate(posicion_global = row_number())

# 2) Añadir esa información a tabla_atletas
tabla_atletas_posiciones <- clustering_final %>%
  left_join(
    resultadosTokyo2025 %>% dplyr::select(Nombre, posicion_global, tiempo_oficial),
    by = "Nombre"
  )

# TABLA 1 ― Top-10 General
top_general <- tabla_atletas_posiciones %>%
  arrange(posicion_global) %>%
  slice_head(n = N_top) %>%
  dplyr::select(posicion_global, cluster_final_2, Nombre, Genero, tiempo_oficial, PC1, PC2)

top_general %>%
  kable() %>%
  kable_styling(full_width = FALSE,
                bootstrap_options = c("striped", "hover"))

# TABLA 2 ― Top-10 Mujeres
top_mujeres <- tabla_atletas_posiciones %>%
  filter(Genero == "Women") %>% 
  arrange(posicion_global) %>%
  slice_head(n = N_top) %>%
  dplyr::select(posicion_global, cluster_final_2, Nombre, Genero, tiempo_oficial, PC1, PC2)

top_mujeres %>%
  kable() %>%
  kable_styling(full_width = FALSE,
                bootstrap_options = c("striped", "hover"))
```

```{r}
conteo_top_general <- tabla_atletas_posiciones %>%
  arrange(posicion_global) %>%
  slice_head(n = N_top) %>%
  group_by(cluster_final_2) %>%
  summarise(n = n()) %>%
  arrange(desc(n))

conteo_top_general

conteo_top_mujeres <- tabla_atletas_posiciones %>%
  filter(Genero == "Women") %>%
  arrange(posicion_global) %>%
  slice_head(n = N_top) %>%
  group_by(cluster_final_2) %>%
  summarise(n = n()) %>%
  arrange(desc(n))

conteo_top_mujeres
```

Del Top10 de hombres, 8 pertencen al cluster "Uniforme_1" y 2 al cluster "Positiva_4".
Del Top10 de mujeres, 5 emplean una estrategia uniforme (pertencientes al cluster "Uniforme_1" y "Uniforme_2") y 5 pertencen al cluster "Positiva_4".

Recordando las gráficas del cluster, se veía que la gráfica de "Positiva_4" al principio era tan estable como la de "Uniforme_1".

El número de primeras posiciones que se reparten entre los tres clusters mencionados permite concluir que en una prueba como la maratón los mejores resultados se obtienen llevando un ritmo estable, especialmente al incio de la carrera. De lo contrario, se podría alcanzar prematuramente una fatiga que condicionaría la competición desde el principio. 

A partir de aquí, futuras líneas de análisis podrían investigar cómo cambiaría el resultado final y la fatiga de un atleta variando su estrategia: ¿Cómo sería el tiempo oficial de la primera mujer clasificada si su estrategia fuera uniforme? ¿Qué fatiga alcanzaría? 
La respuesta a dichas preguntas servirían de apoyo para tomar decisiones relevantes para la carrera deportiva del corredor. Por ejemplo, si para una competición, teniendo en cuenta la fatiga que va a suponer y el resultado que hay en juego (ganar una Major, conseguir una mínima, clasificarse para un campeonato...), es más conveniente emplear un tipo de estrategia u otra.

- ¿Cómo se dividen los hombres y las mujeres en los clusters?

```{r}
clustering_final %>%
  group_by(cluster_final_2, Genero) %>%
  summarise(n = n()) %>%
  tidyr::pivot_wider(names_from = Genero, values_from = n, values_fill = 0)
```

De 62 hombres de categoría élite, 30 llevaron una estrategia uniforme, lo que supone un 48% de los corredores profesionales. De 30 mujeres, 17 realizaron esta misma estrategia, lo que supone un 56%.

En las gráficas del EDA en las que se comparaban las estrategias en función del género, se veía como en la categoría élite había una mayor proporción de mujeres que empleaban una estrategia uniforme. Lo mismo se ha visto reflejado también en las gráficas del PCA y ahora en el conteo después del clustering.
Este fenoméno se podría deber a la mayor proporción de fibras tipo I (las más resistentes) del organismo femenino con respecto al masculino (**citar**).






## Respondiendo preguntas

Después del PCA y el clustering, se puede responder a la segunda pregunta formulada al final del EDA:

*¿Hay algún cambio que sea común a los atletas?*
Como se ha visto con los valores de las componentes principales y en las gráficas que representan el comportamiento de cada cluster, en la élite no existen cambios de ritmo significativos que sean comunes a todos ellos por lo que no parece haber ninguna irregularidad en el terreno o en las condiciones medioambientales que afecte al formato de la carrera.

Sin embargo, si se observa que en todos los clusters el porcentaje de tiempo aumenta a partir del segmento 20-25, momento de la carrera que coincide con el "muro". La diferencia de magnitud en el cambio de ritmo sugiere que los que menos afectados se ven son los que han llevado una estrategia uniforme muy estable. Este resultado sea posiblemente fruto del nivel de entrenamiento de estos atletas y de una mejor dosificación (mejor eficiencia energética).