---
title: "Aprendizaje Supervisado. La Maratón de Tokyo 2025."
author:
  - "Alba Martínez de la Hermosa"
  - "Alonso González Romero"
  - "Daniel López Paredes"
date: "2025-11-16"
format: 
  html:
    css: style.css
    title-block-banner: true
    embed-resources: true
    self-contained: true
toc: true
toc-depth: 2
number-sections: true
lang: es
keywords: ["maratón", "análisis de datos", "Tokyo"]
abstract: "Este documento presenta un análisis de aprendizaje supervisado basado en modelos de regresión lineal múltiple para predecir el tiempo final de una maratón de forma progresiva, utilizando datos de parciales acumulados y características del corredor."
execute: 
  warning: false
---

# Importación de librerías y datos

```{r}
#| label: carga-librerias
#| include: false

# Importo el df de resultadosTokyo tras el EDA realizado:
resultadosTokyo2025 <- readRDS("resultadosTokyo2025.rds")

# Importo las librerías necesarias:
source("librerias.R")
```

# Preprocesamiento de los datos

En esta sección se preparan los datos para el modelado. Se calculan los tiempos de cada segmento de 5 km (segmentos parciales), que representan el tiempo empleado únicamente en ese tramo específico de la carrera.

```{r}
#| label: preprocesamiento

# Calcular segmentos: tiempo empleado en cada tramo de 5 km
df <- resultadosTokyo2025 %>%
  mutate(
    seg_0_5 = parcial_5km,
    seg_5_10 = parcial_10km - parcial_5km,
    seg_10_15 = parcial_15km - parcial_10km,
    seg_15_20 = parcial_20km - parcial_15km,
    seg_20_25 = parcial_25km - parcial_20km,
    seg_25_30 = parcial_30km - parcial_25km,
    seg_30_35 = parcial_35km - parcial_30km,
    seg_35_40 = parcial_40km - parcial_35km,
    seg_40_meta = tiempo_oficial - parcial_40km
  )
```

Una vez añadidos los parciales, podemos proceder a la división de los datos en conjuntos de entrenamiento, validación y prueba.

# División de datos: Train, Validation y Test

Se dividen los datos en tres conjuntos:
- **Train (70%)**: Para entrenar los modelos
- **Validation (15%)**: Para validar y ajustar parámetros
- **Test (15%)**: Para evaluación final del modelo

```{r}
#| label: division-datos

set.seed(6455)  # Para reproducibilidad

# Crear índices para la división
n <- nrow(df)
train_idx <- sample(1:n, size = floor(0.70 * n))
remaining_idx <- setdiff(1:n, train_idx)
validation_idx <- sample(remaining_idx, size = floor(0.15 * n))
test_idx <- setdiff(remaining_idx, validation_idx)

# Crear los conjuntos
train_data <- df[train_idx, ]
validation_data <- df[validation_idx, ]
test_data <- df[test_idx, ]

# Verificar tamaños
cat("Tamaño Train:", nrow(train_data), "\n")
cat("Tamaño Validation:", nrow(validation_data), "\n")
cat("Tamaño Test:", nrow(test_data), "\n")
cat("Total:", nrow(train_data) + nrow(validation_data) + nrow(test_data), "\n")
```


# Predicción Progresiva de Tiempos Finales

En esta sección se construyen modelos de regresión lineal múltiple para predecir el tiempo final de la maratón de forma progresiva. Para cada punto de control (parcial), se ajusta un modelo utilizando la información disponible hasta ese momento de la carrera.

**Criterio de evaluación**: Una predicción se considera acertada si el tiempo final predicho está dentro de un determinado umbral. Con el objetivo de que el umbral sea realista y útil para los corredores de cada categoría, vamos a definir un vector de umbrales, cada uno para una categoría distinta.

```{r}
#| label: evaluacion

umbrales_map <- c(
  "Élite"                  = 60,   # 1 minuto
  "Alto nivel"             = 90,   # 1.5 minutos
  "Muy entrenado"          = 120,  # 2 minutos
  "Moderadamente entrenado" = 180,  # 3 minutos
  "Principiante"           = 300   # 5 minutos
)
```

## Etapa 1: Predicción en 5 km

En esta primera etapa, se utiliza la información disponible en el km 5 para predecir el tiempo final.

**Variables disponibles**: `Edad`, `Genero`, `categoria`, `parcial_5km`, `seg_0_5`

```{r}
#| label: modelo-5km

# 1. Recogemos todas las variables disponibles en el km 5
variables_5km <- c("Edad", "Genero", "categoria", "parcial_5km", "seg_0_5")

# 2. Ajustar modelo de regresión lineal múltiple full
modelo_5km_full <- lm(tiempo_oficial ~ Edad + Genero + categoria + parcial_5km + seg_0_5, 
                 data = train_data)

# 3. Ajustamos el modelo usando selección stepwise
modelo_step_5km <- stepAIC(modelo_5km_full, direction = "both", trace = FALSE)

# 4. Vemos qué variables ha seleccionado el modelo stepwise
cat("Variables seleccionadas automáticamente:\n")
print(formula(modelo_step_5km))

# 5. Resumen del modelo
summary(modelo_step_5km)

# 6. Predicciones usando el modelo optimizado
pred_5km <- predict(modelo_step_5km, newdata = train_data)

# 7. Evaluación de aciertos con el umbral dinámico por categoría

vector_umbrales_fila <- umbrales_map[train_data$categoria]
error_absoluto <- abs(train_data$tiempo_oficial - pred_5km)
aciertos_5km <- error_absoluto <= vector_umbrales_fila
tasa_acierto_global <- mean(aciertos_5km, na.rm = TRUE) * 100

# 8. Imprimir Resultados

cat("\n=== RESULTADOS ETAPA 5 KM (UMBRALES DINÁMICOS) ===\n")
cat("Tasa de acierto GLOBAL ponderada:", round(tasa_acierto_global, 2), "%\n")
cat("RMSE:", round(sqrt(mean((train_data$tiempo_oficial - pred_5km)^2)), 2), "segundos\n")
cat("\n--- Tasa de acierto por categoría ---\n")
tapply(aciertos_5km, train_data$categoria, function(x) mean(x) * 100)             
```

**Variables seleccionadas para el modelo de 5 km:**
- Género, Categoría, Parcial en 5 km

**Interpretación del modelo:**

Para comprender cómo este modelo lineal predice el tiempo final, es importante explicar cómo se tratan las variables **categóricas** (Género y Categoría). 

Dado que el modelo matemático solo entiende números, estas variables se transforman en **variables indicadoras (o *dummy*)**: actúan como "interruptores" que toman el valor **1** si la condición se cumple y **0** si no.

Existe siempre una **Categoría de Referencia** (la que no aparece en la fórmula). Los coeficientes ($\beta$) nos dicen cuánto cambia el tiempo con respecto a esa referencia base.

La ecuación del modelo resultante es:

$$
\text{Tiempo}_i = \beta_0 + \beta_1 \cdot \text{Parcial5km}_i + \sum \beta_j \cdot I(\text{Genero}_{ji}) + \sum \beta_k \cdot I(\text{Categoria}_{ki}) + \epsilon_i
$$

Donde $I(\cdot)$ es la función indicadora (vale 1 si es cierto, 0 si no). 

Para este primer modelo, los valores estimados para los coeficientes son:

$$
\begin{aligned}
\beta_0 &= -2531.0 \quad (\text{Intercepto / Referencia}) \\
\beta_{\text{parcial}} &= 11.51 \\
\beta_{\text{Non-binary}} &= 183.7 \\
\beta_{\text{Women}} &= -263.5 \\
\beta_{\text{AltoNivel}} &= -368.0 \\
\beta_{\text{MuyEntr}} &= -848.3 \\
\beta_{\text{ModEntr}} &= -1147.0 \\
\beta_{\text{Principiante}} &= -128.2
\end{aligned}
$$

A partir de estos valores, podemos desglosar el efecto de cada variable:

* **Parcial_5km**: Por cada segundo adicional que un corredor tarda en completar el parcial de 5 km, su tiempo final aumenta en **11.51 segundos**. Existen 8 parciales de 5 km en una maratón, por lo que este coeficiente indica que a medida que avanza la carrera el ritmo es más lento.

* **El Género (Variable Categórica):** La categoría de referencia es **Hombres** (valor 0 en las otras variables).
    * Las **Mujeres** tienen un coeficiente de $-263.5$. Esto significa que, aquellas mujeres de la misma categoría y mismo paso por los 5km que un hombre, terminan la carrera **263.5 segundos más rápido** que los hombres. En esta igualdad de condiciones, las mujeres parecen mantener un ritmo más constante.
    * Los corredores **No binarios** tienen un coeficiente de $+183.7$, tardando **183.7 segundos más** que los hombres de referencia a igualdad de las demás variables del modelo.

* **La Categoría (Variable Categórica):** Asumiendo que la referencia es la categoría **Élite**, comparamos el resto contra ella:
    * Los corredores **"Moderadamente entrenados"** presentan la mayor reducción teórica de tiempo ($-1147$ segundos respecto a la referencia).
    * Les siguen los **"Muy entrenados"** ($-848.3$ s) y los de **"Alto nivel"** ($-368$ s).
    * Los **"Principiantes"** apenas se diferencian de la referencia ($-128.2$ s).

Cabe destacar respecto a la Categoría, que el modelo no está diciendo que los atletas de Élite corren más despacio que las demás categorías. Lo que se interpreta con estos coeficientes es que, dos corredores del mismo género y con el mismo parcial al paso de los 5km, si uno es de categoría Élite, terminará más despacio que otro de categoría inferior, pero esta explicación es improbable ya que es muy dificil encontrar a dos corredores de categorías distintas (sobretodo Élite respecto a las demás) que tengan el mismo parcial a los 5 km.

Lo que sí es interpretable es que los corredores de Élite (a igualdad de género), necesitan una corrección de tiempo menor que los demás grupos para ajustar su tiempo final (a través del intercepto). Ya que, dado un parcial de 5 km, los corredores de Élite restarán 2531 segundos, mientras que los de las demás categorías restarán más segundos (al tener el dummie correspondiente a esa categoría, en un valor negativo). Esto es matemáticamente lógico ya que a mayor tiempo parcial, mayor es la penalización sufrida por ese 11.51 segundos por cada segundo extra en el parcial.


**Análisis de resultados:**

- El modelo entrenado, acierta un 14.66% de las predicciones dentro del umbral determinado para cada categoría
- El RMSE obtenido es de 1563.53, lo que indica un error de 26 minutos aproximadamente, lo cual es muy elevado.


## Etapa 2: Predicción en 10 km

**Variables disponibles**: `Edad`, `Genero`, `categoria`, `parcial_5km`, `parcial_10km`, `seg_0_5`, `seg_5_10`

```{r}
#| label: modelo-10km

# 1. Selección de variables para el modelo en 10 km
modelo_10km_full <- lm(tiempo_oficial ~ Edad + Genero + categoria + parcial_5km + parcial_10km + 
                    seg_0_5 + seg_5_10, 
                  data = train_data)



# 2. Ajustamos el modelo usando selección stepwise
modelo_step_10km <- stepAIC(modelo_10km_full, direction = "both", trace = FALSE)

# 3. Vemos qué variables ha seleccionado el modelo stepwise
cat("Variables seleccionadas automáticamente:\n")
print(formula(modelo_step_10km))

# 4. Resumen del modelo
summary(modelo_step_10km)

# 5. Predicciones usando el modelo optimizado
pred_10km <- predict(modelo_step_10km, newdata = train_data)

# 6. Evaluación de aciertos con el umbral dinámico por categoría
vector_umbrales_fila <- umbrales_map[train_data$categoria]
error_absoluto <- abs(train_data$tiempo_oficial - pred_10km)
aciertos_10km <- error_absoluto <= vector_umbrales_fila
tasa_acierto_global <- mean(aciertos_10km, na.rm = TRUE) * 100

# 7. Imprimir Resultados
cat("\n=== RESULTADOS ETAPA 10 KM (UMBRALES DINÁMICOS) ===\n")
cat("Tasa de acierto GLOBAL ponderada:", round(tasa_acierto_global, 2), "%\n")
cat("RMSE:", round(sqrt(mean((train_data$tiempo_oficial - pred_10km)^2)), 2), "segundos\n")
cat("\n--- Tasa de acierto por categoría ---\n")
tapply(aciertos_10km, train_data$categoria, function(x) mean(x) * 100)
```

**Variables seleccionadas para el modelo de 10 km:**
- Edad, Genero, categoria, parcial_5km, parcial_10km

**Interpretación del modelo:**

Al incorporar la variable `Edad` y un segundo punto de control (`parcial_10km`), el modelo mejora sustancialmente su capacidad predictiva ($R^2 \approx 0.88$). La fórmula resultante es:

$$
\begin{aligned}
\text{Tiempo}_i = &\beta_0 + \beta_1 \cdot \text{Edad}_i + \beta_2 \cdot \text{Parcial5km}_i + \beta_3 \cdot \text{Parcial10km}_i \\
&+ \sum \beta_j \cdot I(\text{Genero}_{ji}) + \sum \beta_k \cdot I(\text{Categoria}_{ki}) + \epsilon_i
\end{aligned}
$$

Los coeficientes estimados son:

$$
\begin{aligned}
\beta_0 &= -2141.0 \quad (\text{Intercepto}) \\
\beta_{\text{Edad}} &= -4.98 \\
\beta_{\text{parcial5km}} &= -5.99 \\
\beta_{\text{parcial10km}} &= 8.63 \\
\beta_{\text{Non-binary}} &= 89.95 \quad (\text{No signif.}) \\
\beta_{\text{Women}} &= -421.4 \\
\beta_{\text{AltoNivel}} &= -269.9 \quad (\text{No signif.}) \\
\beta_{\text{MuyEntr}} &= -593.7 \\
\beta_{\text{ModEntr}} &= -718.3 \\
\beta_{\text{Principiante}} &= 139.7 \quad (\text{No signif.})
\end{aligned}
$$

En este nuevo modelo, observamos lo siguiente:

1.  **Los parciales:**
    * Observamos que $\beta_{\text{parcial10km}}$ es positivo ($8.63$).
    * Sin embargo, $\beta_{\text{parcial5km}}$ es **negativo** ($-5.99$). Si tratamos de observar el significado de ambas variables de manera conjunta, observamos que es una especie de comparación entre parciales a través de sus tiempos acumulados. Si un corredor tiene un parcial de 5 km más rápido que otro, pero ambos tienen el mismo parcial a 10 km, el primero habrá ralentizado su ritmo en el segundo tramo, lo que se reflejaría en un peor tiempo final. 

2.  **La Edad:**
    * El coeficiente es $-4.98$. Por cada incremento de un año de edad, el tiempo final se reduce en casi 5 segundos (a igualdad de las demás variables). Esto puede indicar que los corredores más experimentados (mayores) saben gestionar mejor su esfuerzo en la carrera.

3.  **Género y Categoría:**
    * La diferencia a favor de las **Mujeres** se amplía a $-421.4$ segundos respecto a los hombres, reforzando la teoría de que ellas mantienen un ritmo más constante.
    * Las categorías "Alto Nivel" y "Principiante" dejan de ser estadísticamente significativas ($p > 0.05$) al introducir los parciales. Esto sugiere que el ritmo de carrera (los parciales) ya explica por sí mismo la diferencia de nivel, haciendo redundante la etiqueta de la categoría en esos casos.


**Análisis de resultados:**

- El modelo entrenado, acierta un 17.96% de las predicciones dentro del umbral determinado para cada categoría.
- El RMSE obtenido es de 1353.82, lo que indica un error de 22 minutos aproximadamente, lo cual continúa siendo muy elevado.

## Etapa 3: Predicción en 15 km

**Variables disponibles**: `Edad`, `Genero`, `categoria`, `parcial_5km`, `parcial_10km`, `parcial_15km`, `seg_0_5`, `seg_5_10`, `seg_10_15`

```{r}
#| label: modelo-15km

# 1. Selección de variables para el modelo en 10 km
modelo_15km_full <- lm(tiempo_oficial ~ Edad + Genero + categoria + parcial_5km + parcial_10km + 
                    parcial_15km + seg_0_5 + seg_5_10 + seg_10_15, 
                  data = train_data)


# 2. Ajustamos el modelo usando selección stepwise
modelo_step_15km <- stepAIC(modelo_15km_full, direction = "both", trace = FALSE)

# 3. Vemos qué variables ha seleccionado el modelo stepwise
cat("Variables seleccionadas automáticamente:\n")
print(formula(modelo_step_15km))

# 4. Resumen del modelo
summary(modelo_step_15km)

# 5. Predicciones usando el modelo optimizado
pred_15km <- predict(modelo_step_15km, newdata = train_data)

# 6. Evaluación de aciertos con el umbral dinámico por categoría
vector_umbrales_fila <- umbrales_map[train_data$categoria]
error_absoluto <- abs(train_data$tiempo_oficial - pred_15km)
aciertos_15km <- error_absoluto <= vector_umbrales_fila
tasa_acierto_global <- mean(aciertos_15km, na.rm = TRUE) * 100

# 7. Imprimir Resultados
cat("\n=== RESULTADOS ETAPA 15 KM (UMBRALES DINÁMICOS) ===\n")
cat("Tasa de acierto GLOBAL ponderada:", round(tasa_acierto_global, 2), "%\n")
cat("RMSE:", round(sqrt(mean((train_data$tiempo_oficial - pred_15km)^2)), 2), "segundos\n")
cat("\n--- Tasa de acierto por categoría ---\n")
tapply(aciertos_15km, train_data$categoria, function(x) mean(x) * 100)
```

**Variables seleccionadas para el modelo de 15 km:**
- Edad, Genero, categoria, parcial_5km, parcial_10km, parcial_15km

**Interpretación del modelo:**

(redactar)

Se observa una mejora en el ajuste del modelo ($R^2 \approx 0.90$) al incluir el tercer parcial. 

- Edad: Por cada año adicional, el tiempo se reduce en 7.44 segundos. 
- Género: Las mujeres terminan 449 segundos antes que los hombres. Y los hombres terminan 30.2 segundos antes que los no binarios.
- Se observa que los parciales tienen coeficientes negativos (parcial_5km y parcial_10km) y positivo (parcial_15km). El coeficiente asignado al parcial_10km no es significativo, lo que hace que este grupo de variables se comporte de manera parecida al anterior, añadiendo un poco más de información a través de un parcial intermedio.

- Categoría. Observamos que, menos la categoría "Principiante", las demás categorías tardan menos segundos que la "Élite". Esto sigue sin tener sentido deportivo, ya que la categoría "Élite" debería ser la que menos tiempo tarda.

**Análisis de resultados:**
- El modelo entrenado, acierta un 19.65% de las predicciones dentro del margen de ±2 minutos.
- El RMSE obtenido es de 1224.65, lo que indica un error de 20 minutos aproximadamente, lo cual continúa siendo muy elevado.


## Etapa 4: Predicción en 20 km

**Variables disponibles**: `Edad`, `Genero`, `categoria`, parciales acumulados hasta 20 km, segmentos hasta 20 km

```{r}
#| label: modelo-20km

# Modelo en 20 km
modelo_20km_full <- lm(tiempo_oficial ~ Edad + Genero + categoria + parcial_5km + parcial_10km + 
                    parcial_15km + parcial_20km + seg_0_5 + seg_5_10 + seg_10_15 + seg_15_20, 
                  data = train_data)

# 2. Ajustamos el modelo usando selección stepwise
modelo_step_20km <- stepAIC(modelo_20km_full, direction = "both", trace = FALSE)

# 3. Vemos qué variables ha seleccionado el modelo stepwise
cat("Variables seleccionadas automáticamente:\n")
print(formula(modelo_step_20km))

# 4. Resumen del modelo
summary(modelo_step_20km)

# 5. Predicciones usando el modelo optimizado
pred_20km <- predict(modelo_step_20km, newdata = train_data)

# 6. Evaluación de aciertos con el umbral dinámico por categoría
vector_umbrales_fila <- umbrales_map[train_data$categoria]
error_absoluto <- abs(train_data$tiempo_oficial - pred_20km)
aciertos_20km <- error_absoluto <= vector_umbrales_fila
tasa_acierto_global <- mean(aciertos_20km, na.rm = TRUE) * 100

# 7. Imprimir Resultados
cat("\n=== RESULTADOS ETAPA 20 KM (UMBRALES DINÁMICOS) ===\n")
cat("Tasa de acierto GLOBAL ponderada:", round(tasa_acierto_global, 2), "%\n")
cat("RMSE:", round(sqrt(mean((train_data$tiempo_oficial - pred_20km)^2)), 2), "segundos\n")
cat("\n--- Tasa de acierto por categoría ---\n")
tapply(aciertos_20km, train_data$categoria, function(x) mean(x) * 100)
```

**Variables seleccionadas para el modelo de 20 km:**
- Edad, Genero, categoria, parcial_5km, parcial_10km, parcial_15km, parcial_20km
**Interpretación del modelo:**

**Análisis de resultados:**
- El modelo entrenado, acierta un 23.83% de las predicciones dentro del margen de ±2 minutos.
- El RMSE obtenido es de 1041.04, lo que indica un error de 17.35 minutos aproximadamente, lo cual continúa siendo muy elevado.

## Etapa 5: Predicción en 25 km

**Variables disponibles**: `Edad`, `Genero`, `categoria`, parciales acumulados hasta 25 km, segmentos hasta 25 km

```{r}
#| label: modelo-25km

# Modelo en 25 km
modelo_25km_full <- lm(tiempo_oficial ~ Edad + Genero + categoria + parcial_5km + parcial_10km + 
                    parcial_15km + parcial_20km + parcial_25km + 
                    seg_0_5 + seg_5_10 + seg_10_15 + seg_15_20 + seg_20_25, 
                  data = train_data)

# 2. Ajustamos el modelo usando selección stepwise
modelo_step_25km <- stepAIC(modelo_25km_full, direction = "both", trace = FALSE)

# 3. Vemos qué variables ha seleccionado el modelo stepwise
cat("Variables seleccionadas automáticamente:\n")
print(formula(modelo_step_25km))

# 4. Resumen del modelo
summary(modelo_step_25km)

# 5. Predicciones usando el modelo optimizado
pred_25km <- predict(modelo_step_25km, newdata = train_data)

# 6. Evaluación de aciertos con el umbral dinámico por categoría
vector_umbrales_fila <- umbrales_map[train_data$categoria]
error_absoluto <- abs(train_data$tiempo_oficial - pred_25km)
aciertos_25km <- error_absoluto <= vector_umbrales_fila
tasa_acierto_global <- mean(aciertos_25km, na.rm = TRUE) * 100

# 7. Imprimir Resultados
cat("\n=== RESULTADOS ETAPA 25 KM (UMBRALES DINÁMICOS) ===\n")
cat("Tasa de acierto GLOBAL ponderada:", round(tasa_acierto_global, 2), "%\n")
cat("RMSE:", round(sqrt(mean((train_data$tiempo_oficial - pred_25km)^2)), 2), "segundos\n")
cat("\n--- Tasa de acierto por categoría ---\n")
tapply(aciertos_25km, train_data$categoria, function(x) mean(x) * 100)
```

**Variables seleccionadas para el modelo de 25 km:**

<!-- Explica las variables incluidas -->

**Interpretación del modelo:**

<!-- Análisis del modelo -->

**Análisis de resultados:**

<!-- Comentarios sobre la predicción tras pasar la media maratón -->

## Etapa 6: Predicción en 30 km

**Variables disponibles**: `Edad`, `Genero`, `categoria`, parciales acumulados hasta 30 km, segmentos hasta 30 km

```{r}
#| label: modelo-30km

# Modelo en 30 km
modelo_30km_full <- lm(tiempo_oficial ~ Edad + Genero + categoria + parcial_5km + parcial_10km + 
                    parcial_15km + parcial_20km + parcial_25km + parcial_30km + 
                    seg_0_5 + seg_5_10 + seg_10_15 + seg_15_20 + seg_20_25 + seg_25_30, 
                  data = train_data)

# 2. Ajustamos el modelo usando selección stepwise
modelo_step_30km <- stepAIC(modelo_30km_full, direction = "both", trace = FALSE)

# 3. Vemos qué variables ha seleccionado el modelo stepwise
cat("Variables seleccionadas automáticamente:\n")
print(formula(modelo_step_30km))

# 4. Resumen del modelo
summary(modelo_step_30km)

# 5. Predicciones usando el modelo optimizado
pred_30km <- predict(modelo_step_30km, newdata = train_data)

# 6. Evaluación de aciertos con el umbral dinámico por categoría
vector_umbrales_fila <- umbrales_map[train_data$categoria]
error_absoluto <- abs(train_data$tiempo_oficial - pred_30km)
aciertos_30km <- error_absoluto <= vector_umbrales_fila
tasa_acierto_global <- mean(aciertos_30km, na.rm = TRUE) * 100

# 7. Imprimir Resultados
cat("\n=== RESULTADOS ETAPA 30 KM (UMBRALES DINÁMICOS) ===\n")
cat("Tasa de acierto GLOBAL ponderada:", round(tasa_acierto_global, 2), "%\n")
cat("RMSE:", round(sqrt(mean((train_data$tiempo_oficial - pred_30km)^2)), 2), "segundos\n")
cat("\n--- Tasa de acierto por categoría ---\n")
tapply(aciertos_30km, train_data$categoria, function(x) mean(x) * 100)
```

**Variables seleccionadas para el modelo de 30 km:**

**Interpretación del modelo:**

**Análisis de resultados:**

## Etapa 7: Predicción en 35 km

**Variables disponibles**: `Edad`, `Genero`, `categoria`, parciales acumulados hasta 35 km, segmentos hasta 35 km

```{r}
#| label: modelo-35km

# Modelo en 35 km
modelo_35km_full <- lm(tiempo_oficial ~ Edad + Genero + categoria + parcial_5km + parcial_10km + 
                    parcial_15km + parcial_20km + parcial_25km + parcial_30km + parcial_35km + 
                    seg_0_5 + seg_5_10 + seg_10_15 + seg_15_20 + seg_20_25 + seg_25_30 + seg_30_35, 
                  data = train_data)

# 2. Ajustamos el modelo usando selección stepwise
modelo_step_35km <- stepAIC(modelo_35km_full, direction = "both", trace = FALSE)

# 3. Vemos qué variables ha seleccionado el modelo stepwise
cat("Variables seleccionadas automáticamente:\n")
print(formula(modelo_step_35km))

# 4. Resumen del modelo
summary(modelo_step_35km)

# 5. Predicciones usando el modelo optimizado
pred_35km <- predict(modelo_step_35km, newdata = train_data)

# 6. Evaluación de aciertos con el umbral dinámico por categoría
vector_umbrales_fila <- umbrales_map[train_data$categoria]
error_absoluto <- abs(train_data$tiempo_oficial - pred_35km)
aciertos_35km <- error_absoluto <= vector_umbrales_fila
tasa_acierto_global <- mean(aciertos_35km, na.rm = TRUE) * 100

# 7. Imprimir Resultados
cat("\n=== RESULTADOS ETAPA 35 KM (UMBRALES DINÁMICOS) ===\n")
cat("Tasa de acierto GLOBAL ponderada:", round(tasa_acierto_global, 2), "%\n")
cat("RMSE:", round(sqrt(mean((train_data$tiempo_oficial - pred_35km)^2)), 2), "segundos\n")
cat("\n--- Tasa de acierto por categoría ---\n")
tapply(aciertos_35km, train_data$categoria, function(x) mean(x) * 100)
```

**Variables seleccionadas para el modelo de 35 km:**

**Interpretación del modelo:**

**Análisis de resultados:**


## Etapa 8: Predicción en 40 km

**Variables disponibles**: `Edad`, `Genero`, `categoria`, parciales acumulados hasta 40 km, segmentos hasta 40 km

```{r}
#| label: modelo-40km

# Modelo en 40 km
modelo_40km_full <- lm(tiempo_oficial ~ Edad + Genero + categoria + parcial_5km + parcial_10km + 
                    parcial_15km + parcial_20km + parcial_25km + parcial_30km + parcial_35km + 
                    parcial_40km + seg_0_5 + seg_5_10 + seg_10_15 + seg_15_20 + seg_20_25 + 
                    seg_25_30 + seg_30_35 + seg_35_40, 
                  data = train_data)

# 2. Ajustamos el modelo usando selección stepwise
modelo_step_40km <- stepAIC(modelo_40km_full, direction = "both", trace = FALSE)

# 3. Vemos qué variables ha seleccionado el modelo stepwise
cat("Variables seleccionadas automáticamente:\n")
print(formula(modelo_step_40km))

# 4. Resumen del modelo
summary(modelo_step_40km)

# 5. Predicciones usando el modelo optimizado
pred_40km <- predict(modelo_step_40km, newdata = train_data)

# 6. Evaluación de aciertos con el umbral dinámico por categoría
vector_umbrales_fila <- umbrales_map[train_data$categoria]
error_absoluto <- abs(train_data$tiempo_oficial - pred_40km)
aciertos_40km <- error_absoluto <= vector_umbrales_fila
tasa_acierto_global <- mean(aciertos_40km, na.rm = TRUE) * 100

# 7. Imprimir Resultados
cat("\n=== RESULTADOS ETAPA 40 KM (UMBRALES DINÁMICOS) ===\n")
cat("Tasa de acierto GLOBAL ponderada:", round(tasa_acierto_global, 2), "%\n")
cat("RMSE:", round(sqrt(mean((train_data$tiempo_oficial - pred_40km)^2)), 2), "segundos\n")
cat("\n--- Tasa de acierto por categoría ---\n")
tapply(aciertos_40km, train_data$categoria, function(x) mean(x) * 100)

```

**Variables seleccionadas para el modelo de 40 km:**

**Interpretación del modelo:**

**Análisis de resultados:**


# Posible Mejora: Modelos más complejos. Interacciones entre variables

Podemos observar que el modelo lineal consigue tener tasas de acierto muy altas en categorías como "Moderadamente entrenado" y "Muy entrenado", pero no consigue predecir bien en categorías como "Élite" o "Principiante". Esto puede deberse a que, una sola pendiente (por cada parcial) para definir el comportamiento de tantos tipos de atletas diferentes no es suficiente.

Es por ello que, viendo los resultados obtenidos, a continuación se propone una posible mejora del modelo a través de **Modelo Lineal Múltiple con Interacciones**. 

De esta forma, en los parciales, tendremos una pendiente diferente para cada categoría, permitiendo que el modelo se adapte mejor a las diferentes estrategias de carrera y manteniendo la interpretabilidad del modelo lineal.

Vamos a implementar esta mejora en el modelo de 35 km:

```{r}
#| label: modelo-35km-interacciones
#| 
# 1. Definición del Modelo Full con INTERACCIONES
# Nota el cambio: (variables...) * categoria
modelo_35km_full <- lm(tiempo_oficial ~ Edad + Genero + 
                         (parcial_5km + parcial_10km + parcial_15km + 
                          parcial_20km + parcial_25km + parcial_30km + parcial_35km + 
                          seg_0_5 + seg_5_10 + seg_10_15 + seg_15_20 + 
                          seg_20_25 + seg_25_30 + seg_30_35) * categoria, 
                       data = train_data)

# 2. Ajustamos el modelo usando selección stepwise
# Ahora esto es AÚN más importante, porque stepAIC eliminará las interacciones que no aporten nada
modelo_step_35km <- stepAIC(modelo_35km_full, direction = "both", trace = FALSE)

# 3. Vemos qué variables ha seleccionado el modelo stepwise
cat("Variables seleccionadas automáticamente (incluyendo interacciones):\n")
print(formula(modelo_step_35km))

# 4. Resumen del modelo
# Fíjate en los coeficientes que tengan ":" (ej. parcial_35km:categoriaElite)
summary(modelo_step_35km)

# 5. Predicciones usando el modelo optimizado
pred_35km <- predict(modelo_step_35km, newdata = train_data)

# 6. Evaluación de aciertos con el umbral dinámico por categoría
# Asegúrate de tener definido 'umbrales_map' como hicimos antes
vector_umbrales_fila <- umbrales_map[as.character(train_data$categoria)]
error_absoluto <- abs(train_data$tiempo_oficial - pred_35km)
aciertos_35km <- error_absoluto <= vector_umbrales_fila
tasa_acierto_global <- mean(aciertos_35km, na.rm = TRUE) * 100

# 7. Imprimir Resultados
cat("\n=== RESULTADOS ETAPA 35 KM (CON INTERACCIONES) ===\n")
cat("Tasa de acierto GLOBAL ponderada:", round(tasa_acierto_global, 2), "%\n")
cat("RMSE:", round(sqrt(mean((train_data$tiempo_oficial - pred_35km)^2)), 2), "segundos\n")

cat("\n--- Tasa de acierto por categoría ---\n")
tapply(aciertos_35km, train_data$categoria, function(x) mean(x) * 100)
```


Modelo sin interacciones: 

- 55.47% tasa de acierto global
- RMSE: 437.08
- Tasa de acierto por categoría: 
    - AltoNivel: 50.87%
    - MuyEntr: 69.28%
    - ModeradamenteEntr: 71.98%
    - Principiante: 52.03%
    - Élite: 60.60%



Modelo con interacciones:

- 57.13% tasa de acierto global
- RMSE: 435.63
- Tasa de acierto por categoría: 
    - AltoNivel: 81.87%
    - MuyEntr: 83.25%
    - ModeradamenteEntr: 76.19%
    - Principiante: 52.17%
    - Élite: 77.27%

Observamos que el modelo con interacciones, mejora la tasa de acierto de todas las categorías, siendo mucho más predictivo en las categorías de mayor nivel (Élite, Muy Entrenado y Alto Nivel). Esto indica que las interacciones permiten capturar mejor las diferencias en estrategias y rendimientos entre las distintas categorías de corredores.

---------------------------------------------------------
# Selección de variables (previo)

Para poder crear un modelo útil para la realidad deportiva, se deben seleccionar aquellas variables que expliquen la mayor parte de la varianza.

## Preparar los datasets para el modelado

En primer lugar se juntan los DataFrames *elite* y *clustering_dirigido*, donde se encuentran todas las variables, desde las originales hasta las creadas durante el EDA, el PCA y el clustering. 

```{r}
# Seleccionar solo las columnas que necesitamos de clustering
cols_nuevas_clustering <- c("cluster_final", "PC1", "PC2") # ejemplo

df_modelo <- elite %>%
  left_join(
    clustering_dirigido %>% dplyr::select(Nombre, all_of(cols_nuevas_clustering)),
    by = "Nombre"
  )

# Convertir categóricas a factor
df_modelo <- df_modelo %>%
  mutate(
    cluster_final = as.factor(cluster_final),
    Genero = as.factor(Genero)
  )

# Variables numéricas estándar
df_modelo_std <- df_modelo %>%
  mutate(across(where(is.numeric), scale, .names = "{.col}_z"))
```

## Variables numéricas y categóricas

A continuación, se calcula la matriz de correlación para las variables numéricas para descartar aquellas que estén altamente correlacionadas:

```{r}
# Numéricas
num_vars <- df_modelo %>% dplyr::select(where(is.numeric))
matriz_cor <- cor(num_vars, use = "pairwise.complete.obs")
kable(matriz_cor, digits = 2, caption = "Matriz de correlaciones")
```

```{r}
num_vars <- df_modelo %>% 
  dplyr::select(where(is.numeric))

cor_mat <- cor(num_vars, use = "pairwise.complete.obs")

corrplot(
  cor_mat,
  method = "color",
  type = "upper",
  tl.cex = 0.6,
  number.cex = 0.5
)
```

El posterior modelo de regreisón lineal intentará estudiar cuánto cambia el tiempo oficial del atleta en función de las variables explicativas. Una alta correlación de las variables explicativas (parciales) y la variable objetivo (tiempo oficial) implica que unas dependen mucho de otras, resultando imposible modificar una y manteneniendo constantes las demás. Por ello, para el modelo de regresión lineal en el que se explican los factores que más influyen en el tiempo final, se incluirán las que tienen menos correlación con el mismo, las PC y la edad.

```{r}
# Categóricas
anova(lm(tiempo_oficial ~ cluster_final, data = df_modelo))
anova(lm(tiempo_oficial ~ Genero, data = df_modelo))
```

Genero explica mucha variabilidad y el cluster no, porque la estrategia modula el resultado final pero no lo explica por si mismo.

# Modelo de Regresión Lineal 

## Explicativo

Se ven qué variables afectan más al tiempo final.

```{r}
modelo_lm <- lm(
  tiempo_oficial ~ PC1_z + PC2_z + Edad_z + cluster_final + Genero,
  data = df_modelo_std
)
summary(modelo_lm)

par(mfrow = c(2, 2))  # Para poner las 4 gráficas estándar en una ventana
plot(modelo_lm)
```

La edad y el género, las PC y el cluster modulan el resultado pero no lo definen. Dos atletas pueden tener estrategias idénticas y rendimientos muy diferentes, o dos estrategias distintas y rendimientos parecidos.

## GAM

Como la edad puede no ser lineal, se hace GAM.

```{r}
gam_null <- gam(tiempo_oficial ~ 1, data=df_modelo)

gam(
  tiempo_oficial ~ 
    s(Edad) +
    s(PC1) +
    s(PC2) +
    cluster_final +
    Genero,
  data = df_modelo, select=TRUE
)

#plot(gam_model, select = 1, shade = TRUE)
```

## Predictivo

Aqui se toman las variables a partir de las cuales se quiere predecir el tiempo final, no importa que en el apartado de selección de variables se observara una alta correlación.

```{r}
m1 <- lm(tiempo_oficial ~ medio_maraton, data=df_modelo)
m2 <- lm(tiempo_oficial ~ medio_maraton + Edad + Genero, data=df_modelo)
m3 <- lm(tiempo_oficial ~ medio_maraton + Edad + Genero + cluster_final, data=df_modelo)

anova(m1, m2, m3)
```

```{r}
modelo_pred_base <- lm(
  tiempo_oficial ~ medio_maraton + Edad + Genero,
  data = df_modelo
)

summary(modelo_pred_base)
```

```{r}
df_modelo$tiempo_predicho <- predict(modelo_pred, newdata = df_modelo)
```

```{r}
library(ggplot2)

ggplot(df_modelo, aes(x = tiempo_predicho, y = tiempo_oficial)) +
  geom_point(alpha = 0.6) +
  geom_abline(slope = 1, intercept = 0, linetype = "dashed", color = "red") +
  labs(
    x = "Tiempo esperado (predicho)",
    y = "Tiempo real (oficial)",
    title = "Tiempo esperado vs tiempo real"
  ) +
  theme_minimal()
```

```{r}
ggplot(df_modelo, aes(
  x = tiempo_predicho,
  y = tiempo_oficial,
  color = cluster_final
)) +
  geom_point(alpha = 0.7) +
  geom_abline(slope = 1, intercept = 0, linetype = "dashed") +
  labs(
    x = "Tiempo esperado",
    y = "Tiempo real",
    color = "Estrategia (cluster)",
    title = "Esperado vs real por estrategia de carrera"
  ) +
  theme_minimal()
```

```{r}
df_modelo <- df_modelo %>%
  mutate(
    error_pred = tiempo_oficial - tiempo_predicho
  )
```

```{r}
ggplot(df_modelo, aes(x = cluster_final, y = error_pred)) +
  geom_boxplot() +
  labs(
    x = "Cluster",
    y = "Error (real - esperado)",
    title = "Desviación respecto al tiempo esperado por estrategia"
  ) +
  theme_minimal()
```

## GAM

```{r}
library(mgcv)

gam_pred <- gam(
  tiempo_oficial ~ 
    s(medio_maraton) +
    s(Edad) +
    Genero,
  data = df_modelo
)

summary(gam_pred)
plot(gam_pred, pages = 1, shade = TRUE)
```

## Validación

```{r}
set.seed(123)
idx <- sample(seq_len(nrow(df_modelo)), size = 0.7*nrow(df_modelo))

train <- df_modelo[idx, ]
test  <- df_modelo[-idx, ]

mod_train <- lm(
  tiempo_oficial ~ medio_maraton + Edad + Genero,
  data = train
)

pred <- predict(mod_train, newdata = test)

RMSE <- sqrt(mean((test$tiempo_oficial - pred)^2))
RMSE
```




Para predecir el tiempo de la maratón:

1) con los parciales hasta la media maratón
2) con los tiempos desde la media maratón
3) con los parciales hasta la media maratón teniendo en cuenta la edad
4) con los parciales desde la media maratón teniendo en cuenta la edad
5) con los parciales hasta la media maratón teniendo en cuenta el género
6) con los parciales desde la media maratón teniendo en cuenta el género
7) con los parciales hasta la media maratón teniendo en cuenta el cluster
8) con los parciales desde la media maratón teniendo en cuenta el cluster
9) teniéndolo todo en cuenta
10) Puntos que conseguirá en el TPI

```{r}
names(resultadosTokyo2025)

modelo_parcial_hasta_mm <- lm(tiempo_oficial ~ parcial_5km + parcial_10km + parcial_15km + parcial_20km, medio_maraton,
               data = resultadosTokyo2025)

summary(modelo_parcial_hasta_mm)
```

```{r}
names(resultadosTokyo2025)

modelo_parcial_hasta_mm <- lm(tiempo_oficial ~  parcial_15km + parcial_20km + estrategia, medio_maraton,
               data = resultadosTokyo2025)

summary(modelo_parcial_hasta_mm)
```

```{r}
unique(resultadosTokyo2025$categoria)
```

```{r}
par(mfrow = c(2, 2))   # 4 gráficos en una misma ventana
plot(modelo_parcial_hasta_mm)
par(mfrow = c(1, 1))
```

```{r}
pred <- predict(modelo_parcial_hasta_mm)

plot(resultadosTokyo2025$tiempo_oficial, pred,
     xlab = "Tiempo real",
     ylab = "Tiempo predicho",
     main = "Predicción vs Real - modelo_parcial_hasta_mm")

abline(0, 1, col="red", lwd=2)  # línea ideal
```

```{r}
library(ggplot2)

resultadosTokyo2025$pred <- predict(modelo_parcial_hasta_mm)

ggplot(resultadosTokyo2025, aes(x = pred, y = tiempo_oficial)) +
  geom_point() +
  geom_abline(intercept = 0, slope = 1, color = "red") +
  labs(title = "Predicciones vs valores reales - Modelo A",
       x = "Tiempo predicho",
       y = "Tiempo real") +
  theme_minimal()
```

# Modelo de Regresión Logística. 

En esta sección construiremos un modelo de regresión logística para predecir si un corredor sufre un "bajón" importante a partir del km 30 (variable `bonk`). Dividiremos el proceso en pasos: preparación, inspección/EDA, división train/test estratificada, ajuste del modelo, interpretación y evaluación con métricas y curva ROC.

## Preparación de los datos y calculo de variable objetivo
```{r}
# 1) PREPARACIÓN DE LOS DATOS
# - Filtramos y creamos las variables de segmento y sus proporciones.
# - Construimos la variable objetivo `bonk`.

df_log <- resultadosTokyo2025 %>%
  filter(categoria != "No élite") %>%
  mutate(categoria = droplevels(as.factor(categoria))) %>%
  mutate(
    seg_0_5 = parcial_5km,
    seg_5_10 = parcial_10km - parcial_5km,
    seg_10_15 = parcial_15km - parcial_10km,
    seg_15_20 = parcial_20km - parcial_15km,
    seg_20_25 = parcial_25km - parcial_20km,
    seg_25_30 = parcial_30km - parcial_25km,
    seg_30_35 = parcial_35km - parcial_30km,
    seg_35_40 = parcial_40km - parcial_35km,
    seg_40_meta = tiempo_oficial - parcial_40km
  ) %>%
  mutate(
    tiempo_0_30 = parcial_30km
  ) %>%
  # bonk SOLO con tramos posteriores
  mutate(
    rel_seg_30_35 = seg_30_35 / tiempo_oficial,
    rel_seg_35_40 = seg_35_40 / tiempo_oficial,
    rel_seg_40_meta = seg_40_meta / tiempo_oficial,
    bonk = as.integer(
      (rel_seg_30_35 > 0.13) |
      (rel_seg_35_40 > 0.15) |
      (rel_seg_40_meta > 0.14)
    )
  )


model_data <- df_log %>%
  mutate(
    categoria_encoded = case_when(
      categoria == "Élite" ~ 4,
      categoria == "Alto nivel" ~ 3,
      categoria == "Muy entrenado" ~ 2,
      categoria == "Moderadamente entrenado" ~ 1,
      categoria == "Principiante" ~ 0,
      TRUE ~ NA_real_
    )
  ) %>%
  dplyr::select(
    bonk,
    categoria_encoded,
    rel_seg_0_5  = seg_0_5  / tiempo_0_30,
    rel_seg_5_10 = seg_5_10 / tiempo_0_30,
    rel_seg_10_15 = seg_10_15 / tiempo_0_30,
    rel_seg_15_20 = seg_15_20 / tiempo_0_30,
    rel_seg_20_25 = seg_20_25 / tiempo_0_30,
    rel_seg_25_30 = seg_25_30 / tiempo_0_30
  ) %>%
  tidyr::drop_na()

```

La variable categoria se convierte en un valor numérico (categoria_encoded) para incluirla como predictor en el modelo. Se asigna mayor valor a categorías más entrenadas, lo que permite interpretar cómo el nivel de entrenamiento afecta el riesgo de bonk.

La variable objetivo bonk indica si un corredor sufre un bajón de ritmo notable a partir del km 30. Para detectarlo:
- Se calculan las proporciones relativas de tiempo de los últimos tramos (30-35, 35-40, 40-meta) respecto al tiempo total (tiempo_oficial).
- Si alguna de estas proporciones supera un umbral predefinido (>0.13, >0.15, >0.14), se marca bonk = 1; en caso contrario, bonk = 0.

```{r}
# 2) EXPLORACIÓN RÁPIDA (distribución de la variable objetivo)
library(ggplot2)

ggplot(model_data, aes(x = factor(bonk))) +
  geom_bar(fill = c("#2c7bb6", "#fdae61")) +
  labs(x = "Bonk (0 = no, 1 = sí)", y = "Cuenta", title = "Distribución de la variable objetivo") +
  theme_minimal()

```

## Construcción y evaluación del modelo logístico

```{r}
# 3) DIVISIÓN TRAIN / TEST (estratificada por `bonk` para mantener proporciones)
set.seed(123)
train_index <- caret::createDataPartition(model_data$bonk, p = 0.8, list = FALSE)
train_data <- model_data[train_index, ]
test_data <- model_data[-train_index, ]

cat("Tam. train:", nrow(train_data), "  Tam. test:", nrow(test_data), "\n")
table(train_data$bonk)
table(test_data$bonk)

```

```{r}
# 4) AJUSTE DEL MODELO LOGÍSTICO
# Usamos todas las variables seleccionadas inicialmente.

train_data <- train_data %>%
  mutate(
    delta_10_15 = rel_seg_10_15 - rel_seg_5_10,
    delta_15_20 = rel_seg_15_20 - rel_seg_10_15,
    delta_20_25 = rel_seg_20_25 - rel_seg_15_20,
    delta_25_30 = rel_seg_25_30 - rel_seg_20_25
  ) %>%
  dplyr::select(
    bonk,
    categoria_encoded,
    delta_10_15,
    delta_15_20,
    delta_20_25,
    delta_25_30
  )

test_data <- test_data %>%
  mutate(
    delta_10_15 = rel_seg_10_15 - rel_seg_5_10,
    delta_15_20 = rel_seg_15_20 - rel_seg_10_15,
    delta_20_25 = rel_seg_20_25 - rel_seg_15_20,
    delta_25_30 = rel_seg_25_30 - rel_seg_20_25
  ) %>%
  dplyr::select(
    bonk,
    categoria_encoded,
    delta_10_15,
    delta_15_20,
    delta_20_25,
    delta_25_30
  )

logistic_model <- glm(bonk ~ ., data = train_data, family = binomial(link = "logit"))

summary(logistic_model)
```

La categoría codificada muestra un efecto negativo, indicando que corredores más entrenados tienen menor riesgo de bonkear. Los deltas permiten capturar cómo las variaciones de ritmo en tramos anteriores al km 30 afectan la probabilidad de sufrir un bajón posterior: incrementos en los últimos deltas (sobre todo delta_20_25 y delta_25_30) aumentan significativamente el riesgo.

Los coeficientes de los deltas pequeños negativos o positivos reflejan que un acelerón temprano puede ser incluso protector (delta_10_15 negativo), mientras que los incrementos en los últimos segmentos indican un desgaste acumulado que predispone al corredor al bonk. El intercepto y los deltas más grandes (delta_20_25 y delta_25_30) muestran la importancia de la dinámica del ritmo en los últimos kilómetros previos al km 30, confirmando que los cambios de ritmo son predictores clave del bajón posterior.

En conjunto, el modelo logra explicar de manera coherente el riesgo de bonk: combina la experiencia del corredor con su patrón de ritmo previo, ofreciendo probabilidades interpretables y consistentes con la fisiología de la carrera de fondo. Los valores de devianza y AIC reflejan que el ajuste es razonablemente bueno, y los predictores incluidos son estadísticamente significativos, lo que valida su relevancia en la predicción del evento.

## Evaluación del modelo en conjunto de test

```{r}
# 5) PREDICCIÓN Y EVALUACIÓN EN TEST
test_data$pred_prob <- predict(logistic_model, newdata = test_data, type = "response")
test_data$pred_class <- as.integer(test_data$pred_prob >= 0.5)

# Matriz de confusión y métricas básicas
cm_table <- table(Observado = test_data$bonk, Predicho = test_data$pred_class)
cm_table

accuracy <- sum(diag(cm_table)) / sum(cm_table)
precision <- ifelse(sum(cm_table["1", ]) == 0, NA, cm_table["1","1"] / sum(cm_table["1", ]))
recall <- ifelse(sum(cm_table[,"1"]) == 0, NA, cm_table["1","1"] / sum(cm_table[,"1"]))
f1 <- ifelse(is.na(precision) | is.na(recall) | (precision + recall) == 0, NA, 2 * precision * recall / (precision + recall))

metrics <- tibble(metric = c("accuracy", "precision_pos_class","recall_pos_class","F1_pos_class"),
                          value = c(accuracy, precision, recall, f1))
metrics

```

La matriz de confusión muestra que de 1,897 corredores que realmente bonkearon (observado = 1), el modelo predijo correctamente 722 casos y clasificó erróneamente 1,175 como no bonk. Para los corredores que no bonkearon (observado = 0), se predijo correctamente a 5,011 y se cometieron 324 falsos positivos. 

Por otro lado, a partir de estos datos, se sacan las siguientes métricas:

- Accuracy (0.793): El modelo acierta en aproximadamente el 79.3% de los casos totales.
- Precision para la clase positiva (0.381): De todos los corredores que el modelo predijo como bonk, solo el 38.1% realmente bonkearon. Esto indica que hay bastantes falsos positivos.
- Recall para la clase positiva (0.690): El modelo identifica correctamente el 69.0% de los corredores que realmente bonkearon. Es decir, captura la mayoría de los casos positivos.
- F1-score (0.491): Es la media armónica entre precision y recall, equilibrando la exactitud y la cobertura de los bonkadores. Un valor de 0.491 refleja que el modelo tiene un desempeño moderado para la clase positiva.

```{r}
# 6) CURVA ROC y AUC
library(pROC)
roc_obj <- roc(test_data$bonk, test_data$pred_prob)
auc(roc_obj)

plot(roc_obj, col = "#2c7bb6", main = "ROC - Modelo Logístico")

```

En la gráfica de la curva ROC, el eje x se representa la tasa de falsos positivos (FPR) y en el eje y la tasa de verdaderos positivos (TPR o recall). Cada punto de la curva corresponde a un umbral diferente de clasificación. El AUC (Area Under the Curve) mide el área bajo la curva ROC y resume la habilidad del modelo en un solo valor entre 0 y 1.

El arco de la gráfica indica que el modelo predice correctamente muchos corredores que bonkearon sin generar demasiados falsos positivos. El AUC = 0.807 confirma que el modelo tiene un buen desempeño global, discriminando bien entre los corredores que bonkearon y los que no. 

```{r}
# 7) CALIBRACIÓN (deciles de probabilidad)
calib_tbl <- test_data %>%
  mutate(decile = ntile(pred_prob, 10)) %>%
  group_by(decile) %>%
  summarise(n = n(), mean_prob = mean(pred_prob), obs_rate = mean(bonk))

calib_tbl

ggplot(calib_tbl, aes(x = mean_prob, y = obs_rate)) +
  geom_point() +
  geom_abline(intercept = 0, slope = 1, linetype = "dashed", color = "red") +
  labs(x = "Probabilidad media predicha", y = "Tasa observada (proporción de bonk)",
       title = "Calibración por deciles") +
  theme_minimal()

```

Esta celda evalúa la calibración del modelo, mostrando cómo se corresponden las probabilidades predichas de bonk con las tasas observadas reales. Se agrupan las predicciones en deciles y se comparan la probabilidad media predicha y la proporción real de corredores que bonkearon. Los resultados muestran que los puntos siguen aproximadamente la diagonal ideal, indicando que el modelo está bien calibrado: los corredores con mayor probabilidad predicha tienden a bonkear más, y los de baja probabilidad tienden a no hacerlo. Solo se observa una ligera subestimación del riesgo en los deciles más altos, pero en general las predicciones reflejan de forma coherente el comportamiento real. Esto confirma que el modelo no solo discrimina bien (ROC/AUC), sino que sus probabilidades son interpretables y útiles.


Conclusión corta: esta sección proporciona un flujo reproducible para construir y evaluar un modelo logístico. Si lo deseas, puedo:
- Probar distintos umbrales (threshold) para optimizar F1 o sensibilidad.
- Añadir regularización (glmnet) para estabilidad si observamos multicolinealidad.
- Incluir variables categóricas (one-hot) y comparar con `categoria_encoded`.



Para predecir si va a ganar o no/top10 o no/ bajar de x marca o no

- con los valores de PC1 y PC2
- con los clusters

**Utilidad de los modelos de regresión si ya se sabe el tiempo final**
Hablar del diagnóstico de rendimiento retrospectivo